臺灣彰化地方法院民事判決
110年度訴字第811號
原      告
即反訴被告  陳麗珠  
訴訟代理人  李淵源律師
被告
即反訴原告  李金生  
訴訟代理人  盧江陽律師
複代理人    盧怡靜  
上列當事人間請求拆屋還地事件，本院於民國111年4月15日言詞
辯論終結，判決如下：
    主  文
被告應將坐落彰化縣○○市○○段000地號土地上如附圖所示編號A部
分面積2平方公尺之磚造二層樓房、編號A1部分面積3平方公尺之
磚造雨遮及編號B部分面積0.4平方公尺之鐵皮屋簷拆除，並將各
該部分之土地返還原告。
訴訟費用新台幣捌仟參佰肆拾元由被告負擔。
本判決得假執行；惟被告如以新台幣參拾捌萬捌仟捌佰元為原告
預供擔保後，得免為假執行。
反訴原告之訴及假執行之聲請均駁回。
反訴訴訟費用新台幣肆仟壹佰玖拾元由反訴原告負擔。
    事實及理由
壹、程序方面：按被告於言詞辯論終結前，得在本訴繫屬之法院
    ，對於原告及就訴訟標的必須合一確定之人提起反訴；反訴
    之標的，如專屬他法院管轄，或與本訴之標的及其防禦方法
    不相牽連者，不得提起；反訴，非與本訴得行同種之訴訟程
    序者，不得提起，民事訴訟法第259條、第260條第1項、第2
    項分別定有明文。而所謂反訴之標的與本訴之標的及其防禦
    方法有牽連關係者，乃指反訴標的之法律關係與本訴標的之
    法律關係兩者之間，或反訴標的之法律關係與本訴被告作為
    防禦方法所主張之法律關係兩者之間，有牽連關係而言。又
    反訴制度，旨在利用本訴之訴訟程序，以符訴訟經濟之原則
    ，在本訴與反訴均係應依訴訟標的之金額或價額定其適用之
    程序者，依現行民事訴訟法並無禁止二者合併辯論及裁判之
    明文，故於通常訴訟程序提起應依簡易程序之反訴，既可達
    訴訟經濟之目的，不得認為不應准許。又民事訴訟以適用通
    常訴訟程序為原則，簡易程序及小額程序僅係特別規定，通
    常訴訟程序對當事人程序利益保障較周全，若當事人於適用
    通常程序之本訴中，提起原應適用小額程序之反訴，對其程
    序保障較為周全，基於紛爭解決一次性原則，應認仍得與本
    訴同行通常訴訟程序，以達訴訟經濟之目的（臺灣高等法院
    暨所屬法院107年法律座談會民事類提案第22號研討結果參
    照）。經查，本件被告即反訴原告於原告所提拆屋還地之訴
    訟中辯稱法院應依民法第796條之1第1項之規定判命其免予
    拆除，並依同條第2項準用民法第796條第2項之規定提起反
    訴請求法院定其向反訴被告購買越界部分土地之價額，兩訴
    間言詞辯論之資料可互相利用，且對當事人間紛爭之一次解
    決及訴訟經濟有利，又反訴原告之請求標的價額未逾50萬元
    ，雖本應適用簡易事件程序，惟揆諸前揭實務見解，及反訴
    被告並未抗辯逕為本案言詞辯論，且簡易程序以通常程序行
    之，對於當事人訴訟權保障更為有利等情，反訴原告提起本
    件反訴，符合前開提起反訴之要件，應予准許。
貳、本訴部分：
一、原告起訴主張：
（一）緣坐落彰化縣○○市○○段000地號土地（下稱系爭土地）為
      原告所有，被告並無任何權源卻占有系爭土地搭蓋如附圖
      編號A1、A、B部分所示建物，爰依民法第767條之規定提
      起本訴。聲明如主文所示。
（二）伊有書狀請求將雨遮部分與主體部分拆開，伊會減縮聲明
      ，請求就雨遮的部分拆除，建物的主體部分會保留，就沒
      有被告所稱的樓房會倒塌之虞。如果被告有意願購買，希
      望是整筆土地都購買。　　　
二、被告則以：
（一）系爭土地之鄰地即同段497、497-1地號土地分別為訴外人
      李璧如、李思慧所共有，其上建物即同段建號10號（下稱
      系爭建物）為被告所有，惟系爭建物自被告67年7月29日
      取得所有權時，即為如此狀態，並無故意侵佔，係因事後
      地政機關測量時才發現越界之情，而越界部分在使用上及
      構造上，均為主結構建築物之一部分，依最高法院100年
      度台上字第4號判決意旨，為附屬物，倘若拆除將使被告
      所有系爭建物有倒塌之虞，且面積範圍甚小，不易於拆除
      ，且拆除屋頂，瓦片即會滑落，將危害安全，故原告請求
      此部分拆屋還地，已涉及公共利益及被告利益，依民法第
      796條之1第1項前段之規定，自不得拆除，故原告之主張
      ，難謂可採。
（二）突出來的部分不是雨遮，那是屋簷的瓦片，如果拆除整個
      屋簷的瓦片會滑下來，所以沒有辦法拆。
（二）並聲明：⑴原告之訴及假執行之聲請均駁回；⑵訴訟費用由
      原告負擔；⑶如受不利益判決，願供擔保請准宣告免為假
      執行。
三、得心證之理由：
（一）本件原告主張之事實，業據其提出系爭土地之土地登記簿
      謄本、地籍圖謄本等件為憑，復經本院會同彰化縣彰化地
      政事務所人員至現場勘驗測量無誤，並製成勘驗測量筆錄
      、土地複丈成果圖即附圖附卷可稽（見本院卷第51至53頁
      、第123頁），堪信其主張為真實。惟原告依民法第767條
      之規定請求被告將附圖編號A、A1、B部分所示之建物拆除
      ，為被告否認，並以前詞置辯。
（二）按所有人對於無權占有或侵奪其所有物者，得請求返還之
      ；對於妨害其所有權者，得請求除去之，民法第767 條第
      1項前段、中段定有明文。次按「土地所有人建築房屋逾
      越地界，鄰地所有人請求移去或變更時，法院得斟酌公共
      利益及當事人利益，免為全部或一部之移去或變更。但土
      地所有人故意逾越地界者，不適用之。」民法第796條之1
      第1項，於98年間明文修訂，且依民法物權編施行法第8條
      之3，對於修訂前土地所有人建築房屋逾越地界，鄰地所
      有人請求移去或變更其房屋時，亦適用之。又本條項例外
      賦予法院裁量權，得於一定條件下，讓越界之土地所有人
      可免為全部或一部之移去或變更，乃土地所有人行使物上
      請求權應符合同法第148條第1項規定之具體化。故所稱公
      共利益，即得與第148條所定，作相同之解釋。且所謂當
      事人利益，自係包括鄰地所有人及土地所有人雙方之利益
      。而上開利益衡量之比較，依最高法院71年台上字第737
      號判例意旨，應就權利人因權利行使所能取得之利益，與
      他人及國家社會因其權利行使所受之損失，比較衡量以定
      之。必於鄰地所有人請求移去或變更逾越地界之房屋結果
      ，其自己所得利益極少，而土地所有人及國家社會所受之
      損失甚大者，方可視為以損害他人為主要目的，而得免為
      全部或一部之移去或變更。
（三）本件兩造對於原告為系爭土地之所有人、被告所有之系爭
      建物之A、A1、B部分無權占用系爭土地等情，並不爭執；
      然原告主張被告應將其建物占用系爭土地部分拆除並將占
      用部分土地予以返還，被告抗辯意旨為其並非故意越界，
      法院應依民法第796條之1，判准免拆云云。經查，被告雖
      抗辯若將占用部分拆除，系爭建物會有倒塌之虞、屋頂瓦
      片滑落，又拆除部分過小不易拆除等情，惟原告主張被告
      拆除部分，其中雨遮、鐵皮屋簷等處，均非建物之重要結
      構，樓房主體部分亦僅有2平方公尺，被告就其所辯並無
      提出證據以資證明，已難以憑採；況衡諸現今拆除建物之
      工法及技術，亦可對系爭建物於拆除前依建築技術予以固
      定支撐及拆除後進行修補，拆除後不致於導致系爭建物倒
      塌。又本件訴訟僅私人間建物與土地之紛爭，並未有何公
      共利益存在其中，被告復無法提出並證明本件有何因公共
      利益或兩造利益得免為移去占用原告土地部分，其所辯並
      無理由。
（四）從而，原告依民法第767條之規定，請求被告拆除附圖編
      號A、A1、B所示部分，並將占用部分土地返還予原告，為
      有理由。
參、反訴部分：
一、反訴原告起訴主張：
（一）聲明求為判決：⑴反訴原告給付反訴被告新台幣（下同）3
      88,800元同時，反訴被告應將其所有附圖所示，彰化市○○
      段000地號土地A部分面積5平方公尺及B部分0.4平方公尺
      移轉登記給反訴原告；⑵反訴訴訟費用由反訴被告負擔；⑶
      反訴原告願供擔保請准宣告假執行。
（二）附圖A、B部分之地上物為反訴原告所有同段10建號房屋之
      一部分，且屬畸零地，無法拆除，反訴原告先前已定111
      年2月7日協議購買，但反訴被告未到場協議，堪認協議不
      成，反訴原告願購買附圖編號A、A1、B部分共5.4平方公
      尺土地，並依民法第796條之1、第796條第2項之規定請求
      法院核定，反訴原告於給付前開金額之同時，請求判准反
      訴被告應將上開土地之所有權移轉登記給反訴原告。至於
      價金部分，應以公告現值與反訴被告與第三人就系爭土地
      買賣契約之價格平均即442,106元為適當。
二、反訴被告則以：
（一）參諸行政院財政部頒布之「固定資產耐用年數表」第一類
      第一項「房屋建築」，商店用、住宅用之房屋，加強磚造
      者耐用年數為35年，而系爭房屋為二層磚造、鐵筋造樓房
      ，建築完成日期為民國30年，迄今已81年，顯已逾耐用年
      限46年，衡諸常情，系爭建物早已因自然耗損致不堪使用
      ，倘予以拆除亦不致違反公共利益。又反訴原告並未舉證
      證明拆除附圖所示編號A、A1、B部分之建物將使剩餘之建
      物有倒塌之虞，且編號A1部分之磚造雨遮及編號B部分之
      鐵皮屋簷均非建物之結構，拆除編號A1部分之雨遮及編號
      B部分之屋簷根本不可能導致系爭建物倒塌。是反訴被告
      請求拆除房屋並無損及公共利益及反訴原告利益之情形，
      自亦無民法第796條第2項規定之適用。縱本件之請求有損
      及公共利益及反訴原告之利益，則依民法第796條第2項之
      規定，亦僅有鄰地所有人即反訴被告得請求反訴原告以相
      當之價額購買越界部分之土地，反訴原告並無權請求，從
      而反訴原請求以相當之價額購買越界部分之土地應屬無據
      。
（二）並聲明：⑴反訴原告之訴駁回；⑵訴訟費用由反訴原告負擔
      ；⑶如受不利判決，願供擔保，請准免為假執行。
三、得心證之理由：
（一）按土地所有人建築房屋非因故意或重大過失逾越地界者，
      鄰地所有人如知其越界而不即提出異議，不得請求移去或
      變更其房屋。但土地所有人對於鄰地因此所受之損害，應
      支付償金。前項情形，鄰地所有人得請求土地所有人，以
      相當之價額購買越界部分之土地及因此形成之畸零地，其
      價額由當事人協議定之，不能協議者，得請求法院以判決
      定之。土地所有人建築房屋逾越地界，鄰地所有人請求移
      去或變更時，法院得斟酌公共利益及當事人利益，免為全
      部或一部之移去或變更，但土地所有人故意逾越地界者，
      不適用之。前條第一項但書及第二項規定，於前項情形準
      用之。民法第796條、第796條之1分別定有明文。
（二）經查：本件係反訴原告占用反訴被告所有之系爭土地，已
      如前述，觀諸前開規定，土地所有人所指者乃建築房屋越
      界之人，鄰地所有人則係指土地遭越界占用之人；故於本
      件訴訟中，土地所有人應為反訴原告，鄰地所有人則為反
      訴被告，依民法第796條第2項之規定僅有鄰地所有人即反
      訴被告得請求土地所有人即反訴原告購買越界部分之土地
      及產生之畸零地，反訴原告並無權要求反訴被告出售該部
      分之土地。是反訴原告之請求，於法不合，為無理由。
肆、綜上所述，本訴部分原告依民法第767條之規定，請求被告
    拆除附圖編號A、A1、B部分並返還占用部分之土地，為有理
    由，應予准許；反訴部分反訴原告之請求，為無理由，應予
    駁回。
伍、本件本訴原告勝訴部分，為所命給付之價額未逾五十萬之判
    決，爰依職權宣告假執行，並酌定相當金額宣告被告得預供
    擔保免為假執行。反訴部分反訴原告假執行之聲請因敗訴而
    失所附麗，併予駁回。
陸、結論：原告之訴為有理由，反訴原告之訴為無理由，並依民
    事訴訟法第78條、第389條第1項第5款、第392條第2項，判
    決如主文。
中　　華　　民　　國　　111 　年　　5 　　月  　13　　日
　　                  民事第四庭法　官　謝仁棠
以上正本係照原本作成。
如對判決上訴，應於判決送達後20日內向本院提出上訴狀。如委
任律師提起上訴者，應一併繳納上訴審裁判費。
中　　華　　民　　國　　111 　年　　5 　　月　　13　　日
                                書記官  陳文新